臺灣高等法院刑事判決　　　　　　　 100年度上訴字第2237號
上　訴　人　臺灣臺北地方法院檢察署檢察官
上　訴　人
即　被　告　黃坤茂
選任辯護人　李永裕律師
　　　　　　江俊傑律師
　　　　　　邰怡瑄律師
上列上訴人因被告偽造有價證券等案件，不服臺灣臺北地方法院
99年度訴字第1419號，中華民國100年6月14日第一審判決（起訴
案號：臺灣臺北地方法院檢察署99年度偵字第1679號），提起上
訴，本院判決如下：
    主  文
上訴駁回。
    事  實
一、黃坤茂與偉祥營造有限公司（下稱偉祥公司）負責人李木森
    係多年朋友之關係。於民國96年間，黃坤茂欲承攬嘉義縣溪
    口國民中學老舊危險校舍改建工程（下稱系爭工程），然因
    欠缺資格，乃與李木森商議以偉祥公司名義投標（即俗稱『
    借牌』），李木森應允之，於96年3月6日以偉祥公司名義投
    標系爭工程得標後，李木森即將該工程交予黃坤茂執行，且
    為便利該工程作業，李木森並交付偉祥公司之大、小章各一
    枚予黃坤茂，黃坤茂對外亦均自稱為偉祥公司之經理，嗣因
    系爭工程於開工後生有糾紛，李木森為免徒生不必要之困擾
    ，乃與黃坤茂簽訂「印章使用切結書」，約定李木森交付予
    黃坤茂上開大、小章，僅限使用於系爭工程文書作業所及收
    發公文使用，不得使用於締約、領款、保證及背書等行為。
二、黃坤茂於96年3月31日將系爭工程中有關模板結構工程轉包
    予大連企業社，然因資金週轉不靈，無力支付積欠大連企業
    社款項，大連企業社乃拒繼續施工，並先請支付欠款，黃坤
    茂為求工程得以順利進行，竟基於意圖供行使之用，而偽造
    有價證券之犯意，於97年11月24日，在不詳地點，盜用前揭
    李木森所交付之偉祥公司之大、小章各1枚於如附表編號1所
    示之空白本票之發票人欄內，而冒用偉祥公司為發票人之名
    義，偽造如附表編號1所示票面金額為新臺幣80萬元之本票1
    張後，持往嘉義縣友人住處，出示予呂崑德，呂崑德為求保
    障，除要求黃坤茂需於該紙本票背面用印背書外，另要求偉
    祥公司亦須於該紙本票背面用印以示背書，黃坤茂乃基於行
    使偽造私文書之犯意，盜蓋李木森所交付偉祥公司大、小章
    印文於如附表編號1所示本票背面以為背書後，交付呂崑德
    以為行使，足以生損害於偉祥公司、李木森及呂崑德。
三、黃坤茂為便利行事，明知未得偉祥公司及李木森之授權，竟
    基於偽造印章之犯意，於不詳時、地，委請不知情之系爭工
    地主任張尚文至不詳之刻印店，偽刻偉祥公司之大、小章各
    一枚。
四、黃坤茂與簡水永間另有私人債務關係，因黃坤茂對外均自稱
    為偉祥公司之經理，簡水永為確保債務得以清償，乃要求黃
    坤茂需開立發票人為偉祥公司之票據以為其二人間債務之擔
    保。黃坤茂明知李木森交付予之上開大、小章，僅限使用於
    系爭工程文書作業所及收發公文使用，不得使用於締約、領
    款、保證及背書等行為，且其與簡水永之債務要與系爭工程
    均無關涉，但為求得以順利借得款項，竟基於偽造文書之犯
    意，於97年9月10日，在嘉義市林德昇律師事務所，以偉祥
    公司名義，與簡水永簽立「代墊款清償協議書」，並接續於
    其上盜用前揭李木森所交付之偉祥公司之大、小章共計4枚
    ，用以表明偉祥公司確有積欠簡水永共計288萬元後，交付
    簡水永以為行使，足生損害於偉祥公司及李木森。
五、黃坤茂與簡水永簽立上開代墊款清償協議書後，復基於意圖
    供行使之用，而偽造有價證券之犯意，於97年9月12日，在
    不詳地點，接續於如附表編號2至4所示之空白本票之發票人
    欄內，冒用偉祥公司為發票人之名義，盜用前揭李木森所交
    付之偉祥公司之大、小章於如附表所示編號2至4所示之本票
    發票人欄位而偽造如附表編號2至4所示之本票共3張後，持
    往簡水永位於嘉義縣大林鄉住處出示予簡水永，然因簡水永
    要求偉祥公司尚需於上開本票背面用印以確認，黃坤茂乃基
    於行使偽造私文書之意，先於不詳時、地，於如附表編號2
    及附表編號4所示之本票背面，蓋用前揭委請張尚文偽刻偉
    祥公司之大、小章為背書後，再交付予簡水永以為行使，足
    以生損害於偉祥公司、李木森及簡水永。嗣因上開本票屆期
    提示均未獲付款，呂崑德、簡水永乃對偉祥公司聲請本票裁
    定，李木森始查悉上情。嗣於原審審理時，呂崑德提出如附
    表編號1所示之本票、簡水永當庭提出如附表編號2至4所示
    之本票、李木森提出其交付予黃坤茂偉祥公司之大、小章各
    1枚、黃坤茂偽刻偉祥公司之大、小章各1枚後經原審扣押在
    案。
六、案經偉祥公司訴由臺灣臺北地方法院檢察署檢察官偵查後起
    訴。
    理  由
甲、原審判決有罪部分：
壹、程序方面：
    按刑事訴訟法第159條第1項雖規定，被告以外之人於審判外
    之言詞或書面陳述，除法律有規定外，不得作為證據。惟同
    法第159條之5第1、2項已規定，經當事人於審判程序同意作
    為證據，法院審酌該言詞陳述或書面陳述作成時之情況，認
    為適當者，亦得為證據。又當事人、代理人或辯護人於法院
    調查證據時，知有第159條第1項不得為證據之情形，而未於
    言詞辯論終結前聲明異議者，視為有前項之同意（指同條第
    1項之同意作為證據），此乃第159 條第1項所容許，得作為
    證據之例外規定之一。查本案所據以認定被告犯罪事實之供
    述證據及非供述證據，檢察官、被告及辯護人於言詞辯論終
    結前，均未就上開證據主張有刑事訴訟法第159條第1項不得
    為證據之情形，本院復審酌各該證據作成時並無違法及證明
    力明顯過低之瑕疵等情況，認為適當，是被告未爭執之供述
    證據及非供述證據，均有證據能力。
貳、實體方面：
一、訊據上訴人即被告黃坤茂固坦承有以偉祥公司名義開立如附
    表所示之本票及簽立代墊款清償協議書，且有委請張尚文另
    行刻印偉祥公司之大小章等情，惟矢口否認有何偽造文書及
    偽造有價證券之犯行，並辯稱：伊使用李木森交付之偉祥公
    司及李木森印章，係經李木森之授權，伊是有權使用。伊沒
    有指示張尚文刻印，是他說要刻章，伊說要刻就去刻。欠簡
    水永之債務是工程款不是私人借款云云。然查：
  (一)偉祥公司於96年3月6日有投標系爭工程並得標，而系爭工程
    係由被告負責執行，偉祥公司之負責人李木森並有交付偉祥
    公司之大、小章各一枚予黃坤茂等情，業據被告供承在卷，
    核與證人李木森證述相符，並有李木森交付之偉祥公司之大
    、小章各1枚扣案可資佐證。被告嗣未徵得李木森之同意，
    即於不詳時間、地點委請系爭工地之工地主任張尚文再行刻
    印偉祥公司之大、小章各1枚乙節，業據被告供承在卷，核
    與證人張尚文及證人李木森於偵查中證述相符，並有該付被
    告偽刻之偉祥公司大、小章各1枚扣案可資佐證，自信屬實
    。而李木森交付予被告之偉祥公司之大、小，係咖啡色木頭
    材質之一般印章，至被告另行刻印之偉祥公司之大、小章，
    則係黑色塑膠材質之連續印章乙節，亦有上開偉祥公司之大
    、小章扣案足憑，原審並有拍攝上開大、小章之照片及該大
    、小章用印之印文在卷足憑（見原審卷二第253頁至第260頁
    ）。
  (二)被告於原審供稱：伊向偉祥公司借牌標得系爭工程等語，而
    證人即大連企業社股東呂崑德於原審審理時亦證稱：於承包
    系爭工程中之模板結構工程後，嗣因被告財務問題，李木森
    曾南下與其等和解，這是伊第一次看到偉祥公司的老板，那
    次被告、李木森、黃燈裕及伊在場，當時李木森有說，是被
    告跟偉祥公司借牌承包這個工等語綦詳，核與被告前揭所述
    相吻合。證人李木森雖主張係偉祥公司標得系爭工程後，再
    轉包予被告，亦即被告與偉祥公司間係承攬關係，並提出偉
    祥公司與被告簽立之承攬工程合約書1份為據（見98年度他
    字第6211號卷第4、5頁）。然查證人李木森於原審審理時已
    坦言上開承攬工程合約書要非於偉祥公司標得系爭工程時即
    簽立，而系爭工程開工後有超挖土方去賣縣政府來公文說要
    停工，伊感覺不對，所以跟被告說朋友歸朋友，要分清楚，
    不能以伊名義去做這些亂七八糟的事情，所以叫被告到台北
    來，才寫了合約書，寫的時間是在開工以後等語明確，是由
    證人李木森上開證述可知，被告就系爭工程對外均係以偉祥
    公司名義行事乙節，知之甚詳，嗣簽立上開承攬工程合約書
    ，其意僅係在避免偉祥公司承擔不必要之風險甚明，是自難
    單以偉祥公司嗣與被告簽立之承攬工程合約書即遽認被告就
    系爭工程與偉祥公司間係屬承攬關係。且衡諸常情，倘被告
    就系爭工程與偉祥公司間確屬承攬關係，則被告就系爭工程
    對外本即得以其個人名義為之，然依證人呂崑德、簡水永於
    原審審理時均證稱：被告對外均自稱係偉祥公司之經理等語
    明確，證人呂崑德復提出被告交付之名片1紙為據，觀之該
    名片之記載，被告係以偉祥公司之經理自居，然該名片上所
    載偉祥公司之聯絡地址、電話、傳真號碼均非偉祥公司之實
    際資訊，此業據證人李木森證述明確，再參酌就本件工程資
    金實均係由被告個人籌措乙節，亦據被告供述在卷，是足徵
    被告其意僅在使用偉祥公司之名義，然非實要偉祥公司承擔
    相關之權利義務甚明；再者，李木森確有交付偉祥公司之大
    、小章予被告乙節，已如前述，證人李木森係偉祥公司之負
    責人，且承包建設工程已有數十年之經驗，此業據證人李木
    森陳明在卷，就公司大、小章僅用於關係公司對外重要之權
    利義務事項乙節，當知之甚詳，證人李木森因系爭工程而交
    付偉祥公司大、小章予被告之際，就被告會將之使用於系爭
    工程相關業務上，自難諉為不知。雖李木森證稱交付上開大
    、小章僅係為便利收受文書使用，然倘確係為供收受文書使
    用，李木森大可刻印偉祥公司之收發文戳即可，實無交付對
    偉祥公司關係重大之大、小章予被告之理，況倘如李木森所
    述，系爭工程業已轉包予被告，就文件之收發，為免將來徒
    生爭議，更應分別使用印章，以釐清責任，又豈會任由被告
    使用其公司之大、小章，而置偉祥公司於不確定之風險中，
    均有悖常理，是綜合被告就系爭工程對外均自稱為偉祥公司
    之經理，然就本件工程財源係由其個人籌措，李木森又提供
    偉祥公司名義為之大、小章予被告使用等情以觀，且被告供
    稱：本件係伊向偉祥公司借牌投標系爭工程乙節，確與客觀
    事證相吻合，應值採信。
  (三)李木森於交付系爭印章予被告後，因系爭工程有超挖土方去
    賣，縣政府來公文說要停工，伊為免生爭議乃與被告簽立印
    章使用切結書等情，已如前述。李木森交付予被告偉祥公司
    之大、小章，僅限使用於系爭工程文書作業所需，未經偉祥
    公司之同意，絕不使用於非屬前條使用範圍（即指文書作業
    所需）內之用印，非屬前條使用範圍包括但不限於締約、領
    款、保證、背書等行為，分據被告及證人李木森供述在卷，
    並有印章使用切結書1份在卷足憑（見98年度他字第6211號
    卷第7頁）。雖就該份印章使用切結書簽訂時間究為何乙節
    ，被告與告訴人尚有爭議，證人李木森稱係於96年6月間簽
    立，然依被告於原審審理時陳稱：印章使用切結書係李木森
    要應付小包才簽的，是在標得系爭工程之後1年才簽的，應
    該是在97年春天還是夏天簽的等語，原審乃再次向其確認印
    章使用切結書與開立如附表所示本票之時間先後順序，被告
    答以：「先簽完印章使用切結書再簽本票」等語明確，是姑
    不論該份印章使用切結書究係於李木森交付偉祥公司大、小
    章予被告之際即簽立抑或係事後始補行簽立，然至遲於被告
    以偉祥公司名義開立如附表所示之本票之前，被告與李木森
    就李木森所交付偉祥公司大、小章之使用範圍僅限於系爭工
    程文書作業達成共識乙節，堪以認定。
  (四)就被告有偽造如附表編號1所示本票部分：
  被告於取得系爭工程後，即將系爭工程有關板模結構工程部
    分轉包予大連企業社乙節，業據證人即大連企業社股東呂崑
    德於原審審理時證述明確，被告嗣除有於如附表編號1所示
    本票發票人欄位蓋用李木森交付之偉祥公司之大、章外，並
    應呂崑德之要求，於該紙本票背面蓋用李木森交付之偉祥公
    司大、小章，並於該紙本票背面蓋用其個人印章以示背書後
    ，交予呂崑德等情，亦據被告供述在卷，核與證人呂崑德於
    原審證述相符。
  而觀諸卷附如附表編號1所示之本票（經原審彩色影印該紙
    本票，附於原審卷二第248頁），其上所載之發票人係偉祥
    營造有限公司，並於該紙本票之正面發票人欄位及背面均蓋
    有偉祥公司之大、小章各1枚，被告於原審審理時已供承上
    開所蓋用之大、小章，即係李木森所交付之偉祥公司大、小
    章，而觀諸卷附如附表編號1所示本票上所蓋之偉祥公司大
    、小章，確與李木森所提供偉祥公司之大、小章蓋印之印文
    相吻合（印文部分詳如原審卷第253至256頁所示），是此部
    分堪認為真實。
  被告以偉祥公司名義開立如附表編號1所示本票及於該紙本
    票背面蓋用李木森所交付偉祥公司大、小章之時間為97年11
    月24日，此業據證人呂崑德證述在卷，是被告開立如附表編
    號1所示之票據，係於其與李木森簽立前揭印章使用切結書
    之後自明，亦即李木森已明確告知被告不得將系爭印文用於
    系爭工程文書作業以外之用途，且被告以偉祥公司開立如附
    表編號1所示本票，並於其上蓋用李木森所交付之偉祥公司
    大、小章，亦未另徵得李木森之同意等情，亦據被告於原審
    審理供稱：伊簽立如附表所示之本票並未徵得李木森之同意
    ，且李木森亦不知伊有簽發如附表所示之本票等語明確，是
    被告未徵得偉祥公司之同意，即以偉祥公司之名義開立如附
    表1所示之本票，並於該本票之發票人欄位及背面蓋用李木
    森所交付之偉祥公司大、小章等事實至明。
  被告於開立如附表編號1所示本票前，證人李木森即已與被
    告約明並限縮其所交付偉祥公司大、小章之使用範圍，是自
    難認證人李木森有授權被告得以偉祥公司名義開立如附表編
    號1所示之支票，況依證人呂崑德於原審審理時，就其取得
    該張本票之經過證稱：「這是在票子上面所寫的那天也就是
    97年11月24日拿到的，被告錢沒有拿給我，要求我繼續動工
    ，我說不要，被告才拿這張票子給我，我才把樓上的工程完
    成…在朋友家裡，被告拿給我的」及「（被告給你這張本票
    是要付清工程款嗎？）不是，是我中間做好的一段工程，被
    告跟我說他要跟縣政府領錢，錢給我之後，這張票他要拿回
    去」等語明確，足徵被告開立該紙本票目的並非支付工程款
    ，僅係為求確保大連企業社得以繼續施工等情甚明。故被告
    交付如附表編號1所示之本票，係要求大連企業社續行施工
    ，要非支付工程款項，亦即為達該項目的，並非必以開立偉
    祥公司為發票人之本票為必要，即難認係屬俗稱「借牌」關
    係中之授權範圍內自明。是辯護人辯護稱：被告與偉祥公司
    間即係俗稱之「借牌」關係，故被告以偉祥公司名義開立如
    附表編號1所示之本票，應係屬偉祥公司之授權範圍內云云
    ，自不足採。
  (五)就被告有偽造「代墊款清償協議書」及如附表編號2至4所示
    本票部分：
  被告對其有以偉祥公司名義與簡水永簽訂代款清償協議書，
    並於其上蓋用李木森所交付偉祥公司之大、小章及以偉祥公
    司名義簽立如附表編號2至4所示之本票，並於該本票之發票
    人欄位蓋用李木森所交付之偉祥公司大、小章，另於如附表
    編號2及編號4所示之本票之背面蓋用其委請張尚文偽刻之偉
    祥公司之大、小章乙節，業據被告於原審審理時供承不諱，
    並有代墊款清償協議書影本1份及如附表編號2至4所示本票
    扣案可資佐證，堪信屬實。
  觀諸卷附原審彩色影印簡水永提出如附表編號2至4所示之本
    票（見原審卷二第249至251頁），其上所載之發票人係偉祥
    營造有限公司，並於該紙本票之正面發票人欄位及背面均蓋
    有偉祥公司之大、小章各1枚，該等本票上所蓋之偉祥公司
    大、小章，實與李木森交付予原審偉祥公司大、小章，經原
    審蓋印於便條紙上之印文相吻合（見原審卷第253至256頁）
    ，而於如附表編號2及4本票背面所蓋之偉祥公司大、小章，
    則與被告委請張尚文偽刻偉祥公司大、小章經原審蓋印於便
    條紙上之印文相符（見原審卷二第257、260頁），是足徵被
    告於如附表編號2至4所示本票發票人欄位所蓋用偉祥公司之
    大、小章，係李木森所交付之偉祥公司大、小章，至被告於
    如附表編號2及4本票背面蓋用之偉祥公司大、小章，則係被
    告委請張尚文偽刻之偉祥公司大、小章無訛。至代款墊清償
    協議書上所蓋用之偉祥公司大、小章（見98年度他字第6211
    號卷第71、72頁），與李木森交付予原審偉祥公司大、小章
    ，經原審蓋印於便條紙上之印文相吻合（見原審卷第253、
    256頁），是被告於該協議書所蓋用之偉祥公司之大、小章
    係李木森所交付，應無疑義。
  證人簡水永於原審審理時證稱：簽立代墊款清償協議書之時
    間即係該協議書上所載97年9月10日當日，而如附表編號2至
    4 所示之本票，實際取得之日期已經記不得了，但是在97年
    9 月12日以後拿到的等語明確，是被告以偉祥公司名義簽立
    代墊款清償協議書、開立如附表所示之本票並於其上蓋用李
    木森交付偉祥公司大、小章之時間，係於其與李木森簽立前
    揭印章使用切結書之後自明，亦即李木森已明確告知被告不
    得將系爭印文用於系爭工程文書作業以外之用途，且被告以
    偉祥公司簽立代墊款清償協議書及開立如附表編號2至4所示
    本票，並於其上蓋用李木森交付偉祥公司大、小章，亦未另
    徵得李木森之同意等情，亦據被告於原審審理供稱：伊簽立
    如附表所示之本票並未徵得李木森之同意，且李木森亦不知
    伊有簽發如附表所示之本票等語明確，是被告未徵得偉祥公
    司之同意，即以偉祥公司之名義簽立代墊款清償協議書及如
    附表編號2至4所示之本票，並於代墊款清償協議書及該本票
    之發票人欄位蓋用李木森所交付之偉祥公司大、小章之事實
    甚明。
  被告如何與簡水永簽立代墊款清償協議書並交付如附表編號
    2至4所示本票等情，業據被告於原審準備程序時供稱：「（
    你跟簡水永之間的債務是什麼樣的債務？）我跟簡水永之間
    的債務其實只有70萬元，那是我個人跟他借的錢」等語綦詳
    ，至於何以開立發票人係偉祥公司之本票，被告供稱：「本
    票的部分是因為簡水永說一定要開公司票，我個人的票他不
    要」等語明確，是被告與簡水永間之債務，純係因被告個人
    而起，要與系爭工程無涉。至簡水永於原審審理時雖證稱：
    代墊款清償協議書上所載款項均係系爭工程之工程款，而被
    告開立如附表編號2至4所示之本票，係因被告有向伊借工程
    款，尚有伊代墊之工程款云云，然證人簡水永並未參與系爭
    工程之施作業據其於原審審理時供承在卷，而就其所稱上開
    款項均係用以支付系爭工程之工程款乙節，證人簡水永亦無
    法提出任何單據以實其說，僅證稱：「被告跟我說是工程款
    ，但錢他拿去了，去付什麼我也不知道」等語，是當難僅憑
    證人簡水永個人臆測之詞即遽認被告交付如附表編號2至4所
    示本票之目的即係為支付系爭工程之款項自明。是被告與簡
    水永間之債務關係既與偉祥公司全然無涉，是辯護人辯護稱
    ：因偉祥公司與被告就系爭工程係屬借牌關係，則偉祥公司
    自有概括授權云云，自不足採。
  (六)另檢察官於起訴書上雖有載被告有於偉祥公司負責人李木森
    製作之發票上蓋用偽刻之偉祥公司之大、小章，以向嘉義縣
    政府請款等語，然於起訴書中並未提出此部分之相關證據，
    所犯法條欄內亦未載明此部分係犯何罪，公訴檢察官於原審
    審理時已陳明，此部分非屬起訴範圍，故就此部分自非屬本
    案審理之範圍。
  (七)綜上所述，被告所辯，應屬卸責飾詞，殊無可採。本案事證
    明確，被告犯行堪以認定。至被告聲請調閱臺灣嘉義地方法
    院98年度嘉簡字第350號確認本票債權不存在事件等九件民
    事案件卷宗及向財政部國稅局函查偉祥公司自96年至99年取
    得之發票明細，證明被告使用偉祥公司大小章簽發票據確有
    經偉祥公司之概括授權一事，因本案事證已明，且民事判決
    證據之採認與本案被告是否成立犯罪，各有所本，因無關連
    性，核無調查必要。
二、(一)就被告冒用偉祥公司名義開立如附表編號1所示本票，並
    於該本票背面以偉祥公司名義為背書部分：按行為人在支票
    背面偽造他人之署押，以為背書，其偽造支票背書，在票據
    法上係表示對支票負擔保責任之意思，為法律規定之文書，
    並非依習慣表示一定用意之證明，而其此項行為，足以生損
    害於他人，故應成立偽造私文書罪（最高法院70年台上字第
    2162號判例參照）。核被告所為，係犯刑法第201條第1項意
    圖供行使之用而偽造有價證券罪、刑法第217條第2項盜用印
    文罪及刑法第216條、第210條之行使偽造私文書罪。雖檢察
    官於證據並所犯法條欄內並未敘及被告此部分有盜用印文之
    犯行，然檢察官於犯罪事實欄內已明確載明被告有盜用李木
    森所交付偉祥公司之大小、章，是此部分自屬檢察官起訴之
    範圍，僅係檢察官於證據並所犯法條欄內漏載起訴法條，併
    此敘明。再被告為取信於大連企業社之股東呂崑德，而於該
    本票之發票人欄及背面，盜用李木森所交付偉祥公司大、小
    章2次之行為，係基於同一目的，而接續於密切接近之時地
    實施，縱令在犯罪完畢以前，其各個舉動已與該罪之構成要
    件相符，各行為之獨立性尚屬薄弱，在行為人主觀上，各舉
    動應係其犯罪行為之一部分，並使告訴人個人受有財產損害
    之結果，侵害法益同一，依一般社會健全觀念，在刑法評價
    上，亦以視為數個舉動之接續施行，合為包括之一行為予以
    評價，較為合理，屬接續犯，而為包括之一罪。又被告盜用
    李木森交付之偉祥公司之大、小章之行為，係偽造有價證券
    之階段行為，其偽造有價證券後復持以行使，行使偽造有價
    證券之輕度行為，復為偽造之重度行為所吸收，均不另論罪
    。又被告盜用李木森交付之偉祥公司之大、小章於如附表編
    號1所本示本票背面之行為，係偽造私文書之階段行為，不
    另論罪。被告偽造私文書後復持以行使，其偽造之低度行為
    被高度之行使行為吸收，僅論以高度之行使偽造私文書罪。
    被告以一交付偽造有價證券之行為（背面有偽造背書之私文
    書）之行為，同時觸犯行使偽造私文書及偽造有價證券罪，
    係以一行為觸犯數罪名，為想像競合犯，應從一重之意圖供
    行使之用而偽造有價證券罪處斷。檢察官雖未就被告行使偽
    造私文書部分提起公訴，然經審理後，認有前揭想像競合犯
    之裁判上一罪關係，基於審判不可分之關係，自應併予審理
    。(二)就被告冒用偉祥公司名義與簡水永簽立代墊款清償協議
    書部分：核被告所為，係犯刑法第216條、第210條之行使偽
    造私文書罪及刑法第217條第2項之盜用印文罪。再被告為取
    信於簡水永，而於該代墊款清償協議書上，接續盜用李木森
    所交付偉祥公司大、小章於代墊款清償協議書上共計4枚部
    分，係基於同一目的，而接續於密切接近之時地實施，縱令
    在犯罪完畢以前，其各個舉動已與該罪之構成要件相符，各
    行為之獨立性尚屬薄弱，在行為人主觀上，各舉動應係其犯
    罪行為之一部分，並使告訴人個人受有財產損害之結果，侵
    害法益同一，依一般社會健全觀念，在刑法評價上，亦以視
    為數個舉動之接續施行，合為包括之一行為予以評價，較為
    合理，屬接續犯，而為包括之一罪。再被告盜用李木森交付
    之偉祥公司之大、小章之行為，係偽造私文書之階段行為，
    不另論罪。被告偽造私文書後復持以行使，其偽造之低度行
    為被高度之行使行為吸收，僅論以高度之行使偽造私文書罪
    。(三)就被告偽刻偉祥公司之大小章及冒用偉祥公司名義開立
    如附表編號2至4所示本票並於該紙本票背面以偉祥公司名義
    為背書部分：核被告所為，係犯刑法第201條第1項之意圖供
    行使之用而偽造有價證罪、刑法第217條第1項之偽造印章罪
    、第2項之盜用印文罪及刑法第216條、第210條之行使偽造
    私文書罪。被告利用不知情之張尚文及刻印店人員偽造偉祥
    公司大、小章部分，為間接正犯。再被告為取信於簡水永，
    而於如附表編號2至4所示本票之發票人欄盜用李木森所交付
    偉祥公司大、小章3次之行為及於如附表編號2及附表編號4
    之本票背面偽造偉祥公司大、小章印文2次之行為均係基於
    同一目的，而接續於密切接近之時地實施，縱令在犯罪完畢
    以前，其各個舉動已與該罪之構成要件相符，各行為之獨立
    性尚屬薄弱，在行為人主觀上，各舉動應係其犯罪行為之一
    部分，並使告訴人個人受有財產損害之結果，侵害法益同一
    ，依一般社會健全觀念，在刑法評價上，亦以視為數個舉動
    之接續施行，合為包括之一行為予以評價，較為合理，均屬
    接續犯，而為包括之一罪。被告基於單一犯意，於同時地接
    續偽造發票人為偉祥公司之偽造有價證券犯行，係侵害同一
    被害人，為接續犯，僅論以一偽造有價證券罪。再被告偽刻
    偉祥公司之大、小章，以該偽造印章蓋用印文及盜用偉祥公
    司大、小章之行為，均係偽造有價證券之階段或部分行為，
    其偽造有價證券後復持以行使，行使偽造有價證券之輕度行
    為，復為偽造之重度行為所吸收，均不另論罪。被告偽造李
    木森交付之偉祥公司之大、小章印文於如附表編號2、編號4
    所示本票背面之行為，係偽造私文書之階段行為，不另論罪
    。被告偽造私文書後復持以行使，其偽造之低度行為被高度
    之行使行為吸收，僅論以高度之行使偽造私文書罪。被告以
    一交付偽造有價證券之行為，同時觸犯行使偽造私文書及偽
    造有價證券罪，係以一行為觸犯數罪名，為想像競合犯，應
    從一重之意圖供行使之用而偽造有價證券罪處斷。檢察官雖
    未就被告行使偽造私文書部分提起公訴，然經審理後，認有
    前揭想像競合犯之裁判上一罪關係，基於審判不可分之關係
    ，自應併予審理。被告所犯上開三罪，犯意各別，行為互殊
    ，應予分論併罰。
三、查票據之偽造或票據上簽名之偽造，不影響於真正簽名之效
    力，倘其中有部分屬於偽造，雖不影響於其餘真正簽名者之
    效力，但偽造之部分，仍應依刑法第205條規定，諭知沒收
    ，又因票據權利之行使與票據本身不能分離，於此情形法院
    為沒收之宣告時，僅諭知偽造部分（即偽造發票人部分）沒
    收即可，不得將該紙票據全部宣告沒收，剝奪合法持有人對
    於真正背書人之權利（最高法院93年度台上字第6386號、94
    年度台上字第2061號判決意旨參照），如附表編號1至4所示
    之偽造本票，除被告偽以偉祥公司名義簽發外，如附表編號
    1所示之被告亦在該本票背面用印以示背書，而就附表編號2
    至4部分，簡水永亦有於該本票上用印以示背書，是背書人
    仍需依票據法第5條第1項規定，按票據文義負責清償，故依
    上揭最高法院判決意旨，應僅能就附表編號1至4所示票偽造
    偉祥公司名義為發票人部分沒收。被告持偽造偉祥公司大、
    小章部分用印於附表編號2及附表編號4本票背面部分（均各
    2枚，共計4枚），應依刑法第219條宣告沒收之。扣案被告
    委請張尚文偽造偉祥公司大、小章各1枚部分，應依刑法第
    219條宣告沒收之。另被告偽造偉祥公司名義與簡水永所簽
    立之代墊款協議書部分，因該協議書業已交付予簡水永，自
    非屬被告所有之物，且亦非違禁物，自無從宣告沒收之，至
    被告於該代墊款協議書上盜用李木森所交付之偉祥公司大、
    小章部分，依最高法院48年度台上字第113號判例意旨，盜
    用他人真正印章所蓋之印文，並非偽造印章之印文，不在刑
    法第219條所定必須沒收之列，是被告盜用李木森所交付之
    偉祥公司大、小章於代墊款協議書部分，因該部分印文並非
    偽造，依上開說明，自無庸為沒收之諭知。
四、原審以此部分被告犯罪事證明確，適用刑法第201條第1項、
    第216條、第210條、第219條、第51條第5款之規定，並斟酌
    刑法第57條各款所列事項，判決：「黃坤茂意圖供行使之用
    ，而偽造有價證券，處有期徒刑年貳月。扣案如附表編號
    1所示本票上偽造『偉祥營造有限公司』為發票人部分沒收
    。又行使偽造私文書，足以生損害於他人，處有期徒刑月
    。又意圖供行使之用，而偽造有價證券，處有期徒刑年肆
    月。扣案如附表編號2、編號3、編號4所示之本票上偽造『
    偉祥營造有限公司』為發票人部分、如附表編號2及編號4所
    示本票背面上偽造『偉祥營造有限公司』大、小章印文共肆
    枚及偽造『偉祥營造有限公司』之大、小章各壹枚均沒收。
    應執行有期徒刑肆年貳月。扣案如附表編號1、編號2、編號
    3及編號4所示本票上偽造『偉祥營造有限公司』為發票人部
    分、如附表編號2及編號4所示本票背面上偽造『偉祥營造有
    限公司』大、小章印文共肆枚及偽造『偉祥營造有限公司』
    之大、小章各壹枚均沒收」，已於原判決內詳述理由，核其
    認事用法及量刑，均無不當，應予維持。被告就此部分仍執
    陳詞否認犯罪提起上訴，為無理由，應予駁回。
乙、原審判決無罪部分：
一、公訴意旨略以：被告黃坤茂有於96年3月31日在系爭工地之
    工務所內，以偉祥公司名義，與大連企業社之黃燈裕簽訂模
    板部分工程之工程合約，此部分係犯刑法第216條、第210條
    之行使偽造私文書罪嫌云云。
二、按犯罪事實應依證據認定之，無證據不得認定犯罪事實，又
    不能證明被告犯罪者應諭知無罪之判決，刑事訴訟法第154
    條第2項、第301條第1項前段分別定有明文。次按刑事訴訟
    法所謂認定犯罪事實之證據，係指足以認定被告確有犯罪行
    為之積極證據而言，該項證據自須適合於被告犯罪事實之認
    定，始得採為斷罪資料。如未能發現相當證據，或證據不足
    以證明，自不能以推測或擬制之方法，以為裁判基礎。又檢
    察官就被告犯罪事實，應負舉證責任，並指出證明之方法。
    因此，檢察官對於起訴之犯罪事實，應負提出證據及說服之
    實質舉證責任。倘其所提出之證據，不足為被告有罪之積極
    證明，或其指出證明之方法，無從說服法院以形成被告有罪
    之心證，基於無罪推定之原則，自應為被告無罪判決之諭知
    （最高法院29年度上字第3105號、40年度台上字第86號及92
    年度台上字第128號判例參照）。又按刑法第201條第1項之
    偽造有價證券罪，所稱「偽造」乃指無權制作有價證券之人
    ，假冒他人名義，或逾越有制作權人之授權範圍，而制作外
    觀上具有有價證券形式之虛偽證券之行為而言。至於已否得
    所有人之授權，或有無逾越、逸脫授權範圍，而制作成有價
    證券，則不以明示之授權為判定其有無適法權源之唯一準據
    。另按刑法上所謂偽造有價證券，以無權簽發之人冒用他人
    名義簽發為要件，如果行為人基於本人之授權，或其他原因
    有權簽發者，則與無權之偽造行為不同（最高法院53年度台
    上字第1810號判例參照）。
三、公訴意旨認被告涉有上開罪嫌，係以告訴人之指訴，證人黃
    燈裕之證述，並有承攬工程合約、印章使用切結書、偉祥公
    司印鑑章等證物為其主要論據。惟訊據被告堅決否認有何偽
    造文書之犯行，並辯稱：伊就系爭工程係向偉祥公司借牌，
    此部分係在偉祥公司授權範圍內等語。經查：
  (一)被告於取得系爭工程後，即將系爭工程有關板模結構工程部
    分轉包予大連企業社乙節，已如前述，而被告嗣有以偉祥公
    司名義與大連企業社簽訂工程承攬合約，並於其上蓋用李木
    森所交付偉祥公司之大、小章等情，業據被告供承在卷，並
    有該工程承攬合約1份在卷足憑（見原審卷二第240至245頁
    ，該份合約係原審將呂崑德交付之工程承攬合約彩色影印後
    附卷），而觀諸該份合約上所蓋用之偉祥公司大、小章，確
    與李木森所提出其交付予被告之偉祥公司大、小章之印文相
    吻合（見原審卷二第253至256頁），是被告於該份工程承攬
    合約上所蓋用者係李木森所交付偉祥公司之大、小章乙節，
    亦堪認定。
  (二)而被告就系爭工程係向偉祥公司借牌投標乙節，衡諸社會經
    驗法則，所謂之「借牌」，即營造公司負責人（出借人）將
    公司借由他人（借用人）營運，而出借人依雙方彼此約定之
    方式抽取佣金，出借人雖為營造公司名義上之負責人，惟並
    不參與公司運作過程，該營造公司之運作係由借用人全權負
    責，借用人成為營造公司實質上之負責人，在此「借牌」之
    模式下，既然出借人已不參與公司運作，而借用人借牌之目
    的係要利用營造公司之名義向外爭取工程以謀取利潤，借用
    人自有必要使用該營造公司之公司印章及營造公司名義上負
    責人（即出借人）之印章以對外為法律行為，是李木森就被
    告借牌投標系爭工程之初，有同意被告使用其所交付偉祥公
    司之大、小章乙節應堪認定。雖李木森嗣有與被告簽立印章
    使用切結書，用以限制被告使用李木森所交付偉祥公司大、
    小章之範圍已如前述，雖就其等簽立印章使用切結書之實際
    時間被告與證人李木森所述容有不同，然證人李木森與被告
    係於96年夏天或96年5、6月間始簽立承攬工程合約及印章使
    用切結書，已據證人李木森於原審、本院審理時陳明在卷（
    見原審卷二第202頁反面、本院卷第141頁），其係自96年5
    、6月間方限制授權被告使用偉祥公司之大、小章，然觀之
    被告以偉祥公司名義與大連企業社所簽立之工程承攬合約，
    簽立契約之日期係在96年3月31日，亦即被告以偉祥公司名
    義與大連企業社，李木森尚未對被告使用偉祥公司大、小章
    之範圍設限，是足證被告辯稱：李木森有同意伊因借牌而使
    用偉祥公司大、小章乙節，非屬虛妄。是觀諸首揭法條及判
    例，被告以偉祥公司名義與大連企業社所簽立之工程承攬合
    約，既係在偉祥公司負責人李木森允許下有權使用偉祥公司
    之大、小章，故所簽立之工程承攬合約書自非屬偽造文書，
    自難以偽造文書罪相繩。
四、綜上所述，此部分檢察官所舉之證據，尚不足以為被告有罪
    之積極證明，或其指出證明之方法，經本院逐一剖析，相互
    參酌，仍無從形成被告有罪之心證。本院復查無其他積極證
    據足資證明被告確有檢察官所指上開犯行，是不能證明被告
    此部分犯罪。
五、本院審理結果，認此部分原審對被告為無罪之判決，已於原
    判決詳論理由，其認事用法，核無違誤，應予維持。檢察官
    猶執前詞提起上訴，並未提出其他證據供本院調查，而指摘
    原審判決不當，為無理由，亦應予駁回。
據上論斷，應依刑事訴訟法第368條，判決如主文。
本案經檢察官呂丁旺到庭執行職務。
中    華    民    國   100    年    10    月    4     日
                  刑事第十七庭  審判長法  官  王炳梁
                                      法  官  陳世宗
                                      法  官  周明鴻
以上正本證明與原本無異。
如不服本判決，應於收受送達後10日內向本院提出上訴書狀，其
未敘述上訴之理由者並得於提起上訴後10日內向本院補提理由書
（均須按他造當事人之人數附繕本）「切勿逕送上級法院」。
                                      書記官  郭彥琪
中    華    民    國   100    年    10    月    4     日
附錄：本案論罪科刑法條全文
刑法第201條
（有價證券之偽造變造與行使罪）
意圖供行使之用，而偽造、變造公債票、公司股票或其他有價證
券者，處3 年以上 10 年以下有期徒刑，得併科 3 千元以下罰
金。
行使偽造、變造之公債票、公司股票或其他有價證券，或意圖供
行使之用，而收集或交付於人者，處 1 年以上 7 年以下有期徒
刑，得併科 3 千元以下罰金。
刑法第210條
（偽造變造私文書罪）
偽造、變造私文書，足以生損害於公眾或他人者，處 5 年以下
有期徒刑。
刑法第216條
（行使偽造變造或登載不實之文書罪）
行使第 210 條至第 215 條之文書者，依偽造、變造文書或登載
不實事項或使登載不實事項之規定處斷。
附表：
┌───┬──────┬───────┬─────┬──────┬──────┐
│編 號 │ 票據號碼   │  票面金額    │ 發票日期 │  盜用印文  │ 偽造印文   │
├───┼──────┼───────┼─────┼──────┼──────┤
│ 1    │  768326    │   80萬元     │ 97.11.24 │   共4枚    │   無       │
├───┼──────┼───────┼─────┼──────┼──────┤
│ 2    │  525178    │  105萬元     │ 97. 9.12 │   共2枚    │   共2枚    │
├───┼──────┼───────┼─────┼──────┼──────┤
│ 3    │  525179    │  183萬元     │ 97.7.15  │   共2枚    │   無       │
├───┼──────┼───────┼─────┼──────┼──────┤
│ 4    │  525180    │  168萬9500元 │ 97.8.20  │   共2枚    │   共2枚    │
└───┴──────┴───────┴─────┴──────┴──────┘